臺灣高等法院刑事判決
109年度上訴字第1993號
上  訴  人  
即  被  告  張啓元



選任辯護人  林冠佑律師
上列上訴人因詐欺等案件，不服臺灣桃園地方法院108年度訴字
第937號，中華民國109年3月31日第一審判決（起訴案號：臺灣
桃園地方檢察署108年度偵字第4048號，移送併辦案號：108年度
偵字第17191號），提起上訴，本院判決如下：
    主  文
原判決撤銷。
張啓元犯非法以電腦製作不實財產權得喪變更紀錄得利未遂罪，
處有期徒刑伍月。緩刑參年，緩刑期間付保護管束，並應於緩刑
期內向指定之政府機關、政府機構、行政法人、社區或其他符合
公益目的之機構或團體提供陸拾小時之義務勞務。扣案之「Ipho
neX」行動電話及「Lenovo」筆記型電腦各壹台均沒收。
    事  實
一、張啓元明知未經臺灣高速鐵路股份有限公司（下稱臺灣高鐵
    公司）之同意或授權，不得無故變更他人電腦或其相關設備
    之電磁紀錄，竟意圖為自己不法之所有，基於以不正方法將
    虛偽資料輸入電腦或其相關設備，製作財產權得喪變更紀錄
    而取得財產上不法利益之犯意，於民國107年12月7日下午1 
    時49分起至同日下午2時14分止，在臺中市○○區○○路000 號1
    0樓之7之居所，先以其所持用之「Iphone X」手機內所安裝
    之臺灣高鐵公司T－Express訂票系統應用程式（下稱T-EX Ap
    p），訂購南港站至臺北站區間之車票1 張（原價新臺幣【
    下同】40元），待上開訂購內容之訊息封包藉由T-EX App送
    出時，張啓元即另以其所有之「Lenovo」筆記型電腦中所安
    裝之「FIDDLER」應用程式進行攔截，並於上開筆記型電腦
    上將原有之票價金額40元參數刪除，進而變更為0元或1 元
    ，再將經竄改後之訊息封包電磁紀錄，透過上開筆記型電腦
    傳送至臺灣高鐵公司位在桃園市○○區○○○路0段0號青埔營運
    大樓4樓之資訊機房訂票伺服器內。然張啓元上開竄改後之
    購票訊息封包遭臺灣高鐵公司T-EX App主機檢核總票價金額
    不正確而未成功，張啓元遂以原價40元購得車票，再以相同
    手法將票價、退款金額及應支付之手續費（原價20元）參數
    ，接續不斷以「400000」、「－200000」、「200040」等數
    額竄改訊息封包，及僅就退款金額竄改訊息封包為「200000
    」，而輸入不正指令，欲使臺灣高鐵公司退款20萬元，終使
    臺灣高鐵公司T-EX App主機遭受此不正方式影響而通過檢核
    ，足以生損害於臺灣高鐵公司。幸在上開系統欲將20萬元款
    項退還給張啓元前，另遭臺灣高鐵公司帳務系統之每日退款
    批次作業檢核發現退款金額異常，帳務系統即發出警示，臺
    灣高鐵公司乃派員查核而未遂，並經調閱相關訂票紀錄後，
    經法務部調查局持搜索票至上址搜索，當場扣得「Iphone X
    」手機及「Lenovo」筆記型電腦各1 臺，循線查悉上情。
二、案經臺灣高鐵公司訴由法務部調查局臺北市調查處移送臺灣
    桃園地方檢察署檢察官偵查起訴。
    理  由
一、證據能力：
　　本院認定上訴人即被告（下稱被告）張啓元犯罪事實之各項
    證據方法，其中屬供述證據者，檢察官、被告及辯護人均同
    意有證據能力，本院審酌各項證據作成時之情形，認以之作
    為本案認定事實之基礎核屬適當，依刑事訴訟法第159 條之
    5 規定，均具有證據能力。其餘非供述證據，與本案均有關
    聯性，亦非實施刑事訴訟程序之公務員以不法方式取得，有
    證據能力，均得作為本院認定本案事實之基礎。
二、認定事實所憑之證據及理由：
　　被告於本院審理時就上開犯行坦認不諱，核與卷附告訴代理
    人蔡慧馨律師、告訴代理人即告訴人臺灣高鐵公司資訊處經
    理金迺誠於法務部調查局臺北市調查處之陳述相合（見他43
    5卷第10頁至第11頁、第20至21頁），並有告訴人訂票紀錄
    日誌檔（log檔）、訂票人身分證統一編號、留用手機門號
    查詢單、107年12月7日下午1時45分52秒使用之IP位址資料
    、搜索筆錄、扣押筆錄、扣物品目錄表、數位證據現場蒐證
    報告等附卷可稽（見他435卷第4至6、14、28、48至54、55
    至67頁，原審卷第35至57、151至157、237至247頁）。綜上
    證據，足認被告在未獲告訴人同意或授權下，於前揭時地無
    故以上開方式不斷嘗試刪除、變更告訴人網路封包之電磁紀
    錄參數，並以電腦製作不實財產權得喪變更紀錄，致生電磁
    紀錄遭刪除及變更之損害於告訴人，雖通過告訴人T-EX App
    訂票系統主機檢核，終因告訴人帳務系統之每日退款批次作
    業系統檢核發現退款金額有異而未遂，以上事實即堪認定。
三、論罪：
　　㈠被告行為後，刑法第359條於108年12月25日修正公布，而
      於同年月27日施行，修正前刑法第359條規定：「無故取
      得、刪除或變更他人電腦或其相關設備之電磁紀錄，致生
      損害於公眾或他人者，處5年以下有期徒刑、拘役或科或
      併科20萬元以下罰金」。而刑法施行法第1條之1第1項、
      第2項並規定：「中華民國94年1月7日刑法修正施行後，
      刑法分則編所定罰金之貨幣單位為新臺幣。94年1月7日刑
      法修正時，刑法分則編未修正之條文定有罰金者，自94年
      1月7日刑法修正施行後，就其所定數額提高為30倍。但72
      年6月29日至94年1月7日新增或修正之條文，就其所定數
      額提高為3倍」，是刑法第359條於108年12月25日修正前
      ，所定罰金數額應提高為3倍。修正後刑法第359條則規定
      ：「無故取得、刪除或變更他人電腦或其相關設備之電磁
      紀錄，致生損害於公眾或他人者，處5年以下有期徒刑、
      拘役或科或併科60萬元以下罰金」，基此，本次修正係將
      原本尚須適用刑法「施行法」第1條之1第2項規定計算得
      出之罰金數額，直接規定成法定罰金刑度，以減少法律適
      用之複雜度，增加法律明確性，此亦有前開條文修正理由
      略謂：本罪增訂於92年6月3日，爰依刑法施行法第1條之1
      第2項但書規定將罰金數額修正提高3倍，以增加法律明確
      性，並使刑法分則各罪罰金數額具內在邏輯一致性等語可
      資佐證，並未改變構成要件之內容，亦無處罰輕重之變更
      ，自不生新舊法比較之問題，而應依一般法律適用原則，
      適用裁判時法即修正後刑法第359條即足。
　　㈡被告係以前述刪除、變更告訴人電腦電磁紀錄之不正方式
      ，將虛偽資料輸入告訴人電腦，以製作財產之得喪變更紀
      錄，藉以謀取告訴人同意退款20萬元之不法利益，但因告
      訴人帳務系統主機發現有異未能得逞，是核被告所為，係
      犯刑法第359條無故變更他人電腦之電磁紀錄罪，及刑法
      第339條之3第3項、第2項非法以電腦製作不實財產權得喪
      變更紀錄得利未遂罪。被告於時間、空間密接之場合，先
      後多次刪除、變更告訴人電腦電磁紀錄，係基於同一目的
      接續為之，應論以接續犯一罪，並從情節較重之無故變更
      他人電腦電磁紀錄罪論處。被告無故變更告訴人電腦電磁
      紀錄，致生損害於告訴人，其輸入退款20萬元之不正指令
      ，因果歷程並未中斷，係一行為同時觸犯上開二罪名，為
      想像競合犯，應依刑法第55條規定，從一重論以刑法第33
      9條之3第3項、第2項非法以電腦製作不實財產權得喪變更
      紀錄得利未遂罪處斷。被告著手輸入不正確之參數及退款
      指令，雖通過告訴人T-EX App訂票系統主機檢核，但終因
      告訴人之每日退款批次作業系統檢核時，發現被告竄改之
      退款金額有異而未退款，屬未遂，應依刑法第25條第2項
      之規定，按既遂犯之刑減輕之。
四、被告被訴刑法第360條無故干擾他人電腦罪部分，不另為無
    罪判決：
　　㈠按刑法第360條無故干擾他人電腦罪之成立，以行為人無故
      以電腦程式或其他電磁方式干擾他人電腦或其相關設備，
      致生損害於公眾或他人者為要件。參諸本罪立法理由：「
      鑒於電腦及網路已成為人類生活之重要工具，分散式阻斷
      攻擊(DDOS)或封包洪流 (Ping Flood)等行為已成為駭客
      最常用之癱瘓網路攻擊手法，故有必要以刑法保護電腦及
      網路設備之正常運作，爰增訂本條。又本條處罰之對象乃
      對電腦及網路設備產生重大影響之故意干擾行為，為避免
      某些對電腦系統僅產生極輕度影響之測試或運用行為亦被
      繩以本罪，故加上『致生損害於公眾或他人』之要件，以免
      刑罰範圍過於擴張」。依此，本罪係在保護電腦資料處理
      系統或網路設備之使用者，能以合乎該系統設備原定運作
      功能及流程之方式，妥適處理電腦資料之利益，亦在防止
      人為不當介入使電腦系統或網路設備原定功能或流程無法
      正常運作。觀諸立法理由已明示排除「極輕度影響之測試
      或運用行為」，又例示「分散式阻斷攻擊」或「封包洪流
      」之干擾手段及採取「具體危險犯」之立法模式，足見本
      罪所稱之「干擾」，客觀上應指相當於「分散式阻斷攻擊
      」或「封包洪流」之程度，足以「癱瘓」或對電腦系統或
      網路設備之正常處理功能或運作流程產生「重大影響」之
      攻擊行為；倘未達足以「癱瘓」或生「重大影響」之程度
      ，即使該人為介入行為違反該電腦系統或網路設備原定操
      作目的、機制或流程，仍非本罪規範之「干擾」。此外，
      行為人主觀上亦應對自己行為將會癱瘓電腦資料處理系統
      或網路設備之正常運作或生重大影響之結果，有所認知或
      預見，方得認具本罪之犯罪故意。
　　㈡依前所述，被告係藉由FIDDLER應用程式，攔截其藉由T-EX
       App送出之訂票訊息封包，竄改封包參數後再傳送至告訴
      人資訊機房訂票伺服器，經以相同手法重複數次，終致告
      訴人訂票系統主機檢核通過，但最終經告訴人帳務系統每
      日退款作業批次檢核時，發現購票金額與退票金額不符而
      有異常，帳務系統即發出警示，告訴人乃派員查核並排除
      警示。以此可知，被告固有利用電腦程式不正介入告訴人
      之電腦及網路訂票及帳務系統運作，但其係以手動方式逐
      次更改傳送封包內容，次數亦非甚多，而與藉由電腦程式
      自動於極密接或同時間密集發送、進行「分散式阻斷攻擊
      」或「封包洪流」之干擾行為，迥然不同，無法相提並論
      ，更不足以癱瘓或對告訴人電腦訂票或帳務系統產生重大
      影響。至告訴人帳務系統最終會暫停運作並發出警示訊息
      ，係因其系統在正常運作下檢核發現金額異常所致，自無
      「癱瘓」或生「重大影響」之情形。此外，被告竄改封包
      參數意在使告訴人電腦帳務系統能被影響而順利退款，藉
      以牟取不法利益，絕非使告訴人帳務系統暫停運作，更不
      在癱瘓告訴人之電腦訂票及帳務系統，亦即告訴人帳務系
      統暫停運作並發出警示訊息，絕不在被告主觀認知或預見
      範圍內。綜此而論，被告所為客觀上尚難認屬本罪所規範
      之「干擾」行為，亦難認其主觀上有本罪犯罪故意。
　　㈢綜上所述，被告所為與刑法第360條無故干擾他人電腦罪之
      主、客觀要件均不合，尚難以本罪論處，本應為被告無罪
      之諭知，惟公訴意旨認被告此部分如構成犯罪，與其前揭
      經本院論罪科刑部分有想像競合之裁判上一罪關係，是不
      另為無罪之諭知。　　　
五、撤銷改判之理由：
　　原判決認被告犯行事證明確，而予論罪科刑，固非無見。惟
    被告就被訴犯刑法第360條無故干擾他人電腦罪部分，尚乏
    充分證據足證被告有此犯行，是應不另為無罪諭知，已如前
    述，原審誤認被告此部分亦構成犯罪，並依想像競合之例從
    重論被告以非法以電腦製作不實財產權得喪紀錄得利未遂罪
    ，即有不當。被告上訴主張其所為不構成刑法第360條之罪
    ，為有理由，應予撤銷改判。
六、量刑：
　　㈠爰審酌被告前有與本案相類之詐欺、妨害電腦使用罪犯罪
      前科，有本院被告前案紀錄表在卷可查，竟不知悔改，再
      以相類手法犯本案之罪，以破壞告訴人電腦設備之電磁紀
      錄，試圖取得財產上不法利益，所為實有不該。其於原審
      仍否認犯行，然於本院審理時已坦認犯行，且與告訴人達
      成和解，告訴人亦已表明願意原諒被告。復審酌其成長背
      景經濟困頓、無法適應當前學習環境、讀完大學一年級即
      休學，自學相關電腦程式語言，未受正規資訊安全教育等
      素行、智識程度、犯罪之動機、目的、手段、所獲利益、
      所生損害等一切情狀，量處如主文第二項所示之刑，以資
      警惕。
　　㈡被告前曾因詐欺案件經臺灣臺中地方法院以105年度審簡字
      第575號判處應執行拘役60日確定，惟未曾受有期徒刑以
      上刑之宣告，有本院被告前案紀錄表可憑，其因年輕失慮
      ，致罹刑章，現已坦認犯罪，深表悔意，並切結絕不再犯
      ，亦已徵得告訴人諒解，告訴人亦同意給予被告緩刑機會
      （本院卷第181頁），現在「如梭世代有限公司」擔任「
      資安研究員」，並受內政部警政署聘為「科技偵查教育訓
      練」講師。本院斟酌再三，認被告經此罪刑之宣告，應能
      知所警惕，信無再犯之虞，故認所宣告之刑，以暫不執行
      為適當，爰依刑法第74條第1項第1款，併宣告緩刑3年，
      復為深植被告守法觀念，記取本案教訓，另依刑法第74條
      第2項第5款規定，併宣告其應向指定之政府機關、政府機
      構、行政法人、社區或其他符合公益目的之機構或團體，
      提供60小時之義務勞務，及依刑法第93條第1項第2款規定
      ，諭知於緩刑期間付保護管束。
七、沒收：
　　扣案之「Iphone X」行動電話及「Lenovo」筆記型電腦各1 
    臺，為被告所有，供其犯本案所用之物，業如前述，應依刑
    法第38條第2項之規定均宣告沒收。
據上論斷，依刑事訴訟法第369條第1項前段、第364條、第299條
第1項前段，判決如主文。
本案經檢察官黃冠中提起公訴，被告提起上訴，檢察官吳廣莉到
庭執行職務。
中　　華　　民　　國　　109 　年　　9 　　月　　3 　　日
                  刑事第十四庭  審判長法　官  黃斯偉
                                      法　官  許泰誠
                                      法　官  紀凱峰
以上正本證明與原本無異。
如不服本判決，應於收受送達後20日內向本院提出上訴書狀，其
未敘述上訴之理由者並得於提起上訴後20日內向本院補提理由書
（均須按他造當事人之人數附繕本）「切勿逕送上級法院」。
                                      書記官  嚴昌榮
中　　華　　民　　國　　109 　年　　9 　　月　　4 　　日
附錄：本案論罪科刑法條全文
中華民國刑法第359條
無故取得、刪除或變更他人電腦或其相關設備之電磁紀錄，致生
損害於公眾或他人者，處5年以下有期徒刑、拘役或科或併科60
萬元以下罰金。